【裁判字號】    98,訴緝,133
【裁判日期】    981208
【裁判案由】    常業詐欺
【裁判全文】
臺灣臺中地方法院刑事判決             98年度訴緝字第133號
公  訴  人  臺灣臺中地方法院檢察署檢察官
被      告  戊○○
上列被告因常業詐欺案件，經檢察官提起公訴（93年度偵字第10
475 、10665 、12224 號、94年度偵緝字第1546號），本院判決
如下：
    主    文
戊○○無罪。
    理    由
一、公訴意旨詳如附件起訴書所載。
二、按犯罪事實應依證據認定之，無證據不得認定其犯罪事實；
    又不能證明被告犯罪者，應諭知無罪之判決，刑事訴訟法第
    154 條第2 項、第301 條第1 項分別定有明文。又犯罪事實
    之認定，應憑真實之證據，倘證據是否真實尚欠明確，自難
    以擬制推測之方法，為其判斷之基礎；而認定犯罪事實之證
    據係指足以認定被告確有犯罪行為之積極證據而言，該項證
    據自須適合於被告犯罪事實之認定，始得採為斷罪資料，最
    高法院著有53年台上字第656 號、29年上字第3105號判例可
    資參照。次按刑事訴訟上證明之資料，無論其為直接或間接
    證據，均須達於通常一般之人均不致有所懷疑，而得確信其
    為真實之程度，始得據為有罪之認定，若其關於被告是否犯
    罪之證明未能達此程度，而有合理懷疑之存在，致使無從形
    成有罪之確信，根據「罪證有疑，利於被告」之證據法則，
    即不得遽為不利被告之認定，亦有最高法院76年台上字第49
    86號判例可資參照。而以情況證據（即間接證據）斷罪時，
    尤須基於該證據在直接關係上所可證明之他項情況事實，本
    乎推理作用足以確證被告有罪，方為合法，不得徒憑主觀上
    之推想，將一般經驗上有利被告之其他合理情況逕予排除，
    此觀諸最高法院32年上字第67號判例要旨自明。再者，刑事
    訴訟法第161 條已於民國91年2 月8 日修正公布，其第1 項
    規定：檢察官就被告犯罪事實，應負舉證責任，並指出證明
    之方法。因此，檢察官對於起訴之犯罪事實，應負提出證據
    及說服之實質舉證責任。倘其所提出之證據，不足為被告有
    罪之積極證明，或其指出證明之方法，無從說服法院以形成
    被告有罪之心證，基於無罪推定之原則，自應為被告無罪判
    決之諭知。
三、公訴意旨認被告戊○○涉犯幫助常業詐欺罪嫌，無非以被害
    人甲○○、丁○○、乙○○、丙○○之指述、扣案之支票，
    及系爭支票帳戶已遭拒絕往來等為其主要論據。訊之被告戊
    ○○堅決否認有何幫助常業詐欺犯行，辯稱：我不認識黃棕
    仁、葉天佑等人，也沒有親自或同意他人去開設任何支票帳
    戶，我在好幾年前曾在1 位「林先生」的公司幫忙，因此將
    身分證交給「林先生」辦理戶籍遷到臺北市○○路的公司地
    址，隔2 、3 天才還給我，但我沒有同意「林先生」用我的
    身分證去做其他事情等語。
四、經查：
  (一)依起訴書所指被害人甲○○於93年5 月11日接受彰化縣警察
    局彰化分局刑事組警員詢問時所述（見紅筆編號32號警卷第
    1 頁），其所收受嗣經提示遭退票之支票乃麗環企業公司負
    責人戊○○之萬泰商業銀行新店分行帳號：000000000000號
    帳戶，票號：0000000 號，面額新臺幣（下同）14萬7300元
    之支票，與起訴書附表編號8 所載被告戊○○申請供同案被
    告黃棕仁、葉天佑（業經臺灣高等法院臺中分院於98年3 月
    26日以97年度上訴字第582號，就其被訴以本案被告戊○○
    名義詐欺之罪嫌，不另為無罪之諭知）使用之支票帳戶為華
    南商銀006871號帳戶及台北國際商銀647981號帳戶不符，且
    經本院向萬泰商業銀行新店分行查詢結果，被告戊○○在該
    分行並無往來，有萬泰商業銀行新店分行98年11月3日新店
    字第09803950019號函在卷可稽（見本院卷第50頁），是起
    訴書此部分記載，與事實即有未合。
  (二)被告戊○○所辯其未親自或同意他人開設任何支票帳戶，其
    曾因在「林先生」公司幫忙而將身分證交給「林先生」辦理
    戶籍遷到臺北市○○路的公司地址部分，核與卷內之遷徙紀
    錄資料查詢結果（見本院卷第83頁）顯示被告確曾設籍於臺
    北市○○區○○路310 號5 樓相符。又本院依職權向華南商
    業銀行五股分行調閱被告戊○○帳號：000000000000號支票
    帳戶開戶、領票等相關資料，經比對支票存款往來約定書立
    約定書人親自簽名蓋章欄位及支票存款開戶申請書開戶申請
    人簽章欄位內所簽「戊○○」，與被告戊○○本人之簽名（
    含通緝到案之警詢筆錄、本院訊問筆錄及準備程序筆錄等簽
    名），兩者筆跡、書寫方式、運筆走勢顯不相同，而被告戊
    ○○亦否認其上「戊○○」印文之印章為其所有，且上開支
    票存款往來約定書、支票開戶申請書其上所載地址，亦為臺
    北市○○路310 號5 樓，有華南商業銀行五股分行98年11月
    4 日華五股字第098228號函及隨函檢附之資料附卷可憑（見
    本院卷第51頁起），併參以被告戊○○因涉嫌自90年6 月14
    日起應不詳姓名年籍之林姓成年男子之邀，擔任詮鉅實業有
    限公司（下稱詮鉅公司）負責人，開立不實發票幫助他人逃
    漏營業稅，及於90年7 月25日以詮鉅公司名義向玉山商業銀
    行天母分行申請開立支票帳戶，請領支票後簽發支票，嗣經
    他人提示遭退票等事實，經臺灣士林地方法院檢察署檢察官
    以98年度偵緝字第337 號提起公訴及以98年度偵緝字第374
    號移送併辦，有該起訴書及併辦意旨書存卷可參（見本院卷
    第91頁起），而本案華南商業銀行五股分行係於90年2 月27
    日開戶，90年3 月1 日領票；台北國際商銀中港分行（現已
    合併改為永豐商業銀行中港分行）係90年2 月20日開戶，90
    年3 月15日領票，有前述華南商業銀行五股分行98年11月4
    日華五股字第098228號函、永豐商業銀行中港分行98年11月
    10日永豐銀中港分行（098 ）字第00016 號函在卷可佐（見
    本院卷第51、88頁），上開臺灣士林地方法院檢察署檢察官
    起訴及移送併辦之行為時點與本案開戶、領票時間均係在90
    年間，甚為接近，則被告戊○○是否因交付身分證予該「林
    先生」，而遭冒用申請支票帳戶及擔任詮鉅公司人頭，即屬
    可疑，惟檢察官並未就華南商業銀行五股分行帳號：000000
    000000號帳戶、原台北國際商業銀行中港分行帳號：000000
    00000000號帳戶為被告戊○○本人開設，或經其授權同意他
    人申請設立進而領票使用一情提出證據或指出證明之方法，
    實難認定該2 支票帳戶為被告戊○○申設領票供幫助同案被
    告黃棕仁、葉天佑常業詐欺使用。
  (三)況縱認上開2 個支票帳戶確為被告戊○○申請設立並領票使
    用，嗣因退票而遭拒絕往來，惟支票退票情形在一般生意往
    來並非少見，且退票原因或可能因存款不足，或可能因生意
    周轉產生困難，其中原因不一而足，即難遽以系爭支票之退
    票紀錄及遭拒絕往來，遽認相關之持票人有遭詐欺之情形。
    本件被告戊○○辯稱不認識同案被告黃棕仁、葉天佑，核與
    同案被告黃棕仁、葉天佑於警詢時警員提供被告戊○○口卡
    照片時均供稱不認識戊○○，及其2 人於本院95年度訴字第
    22 82 號案件96年1 月2 日準備程序時一致供稱不認識戊○
    ○等情吻合（同前警卷第47頁反面、本院95年度訴字第2282
    號卷(一)第148 頁正反面）。而起訴書所指被害人丁○○、乙
    ○○、丙○○於警詢時亦均明確陳述其等不認識同案被告黃
    棕仁、葉天佑，以被告戊○○為發票人之支票並非從被告黃
    棕仁、葉天佑處取得（同前警卷第2 頁反面、第6 、8 頁）
    ，同案被告黃棕仁、葉天佑究竟有無取得系爭支票，如有，
    係如何取得，系爭支票是否自其2 人處流出輾轉至上述持票
    人手中，凡此均未見檢察官舉證說明，自無從認定被告戊○
    ○有提供系爭支票幫助同案被告黃棕仁、葉天佑常業詐欺之
    犯行。
五、綜上所述，本件依公訴人提出之證據及其指出之證明方法，
    尚不足證明被告戊○○有提供系爭支票幫助同案被告黃棕仁
    、葉天佑常業詐欺之犯罪事實。此外，復查無其他任何積極
    證據，足以證明被告戊○○有公訴人所指犯行，即屬不能證
    明被告戊○○犯罪，依法應諭知被告戊○○無罪之判決。
據上論斷，應依刑事訴訟法第301 條第1項，判決如主文。
中    華    民    國    98    年    12    月    8     日
                  刑事第十一庭  審判長法  官  李雅俐
                                      法  官  蔡美華
                                      法  官  羅智文
上正本證明與原本無異。
如不服本判決，應於送達後10日內向本院提出上訴狀（須附繕本
），上訴於臺灣高等法院臺中分院。
                                      書記官  鄭淑英
中    華    民    國    98    年    12    月    8     日


司法院資訊處製作；財團法人民間司法改革基金會備份。
